【裁判字號】    95,易,338
【裁判日期】    950613
【裁判案由】    偽造文書等
【裁判全文】
臺灣臺南地方法院刑事判決               95年度易字第338號
公  訴  人  臺灣臺南地方法院檢察署檢察官
被      告  甲○○
                      之2
上列被告因偽造文書等案件，經檢察官提起公訴（94年度偵字第
6705號），本院判決如下：
    主  文
甲○○共同明知為不實之事項，而使公務員登載於職務上所掌之
公文書，足以生損害於公眾，處拘役伍拾日，如易科罰金以參佰
元折算壹日；又連續行使從事業務之人，明知為不實之事項，而
登載於其業務上作成之文書，足以生損害於公眾及他人，處拘役
伍拾日，如易科罰金以參佰元折算壹日。應執行拘役玖拾日，如
易科罰金，以參佰元折算壹日。
    事  實
一、甲○○與丙○○（原名鍾秋麗）原係男女朋友關係，於民國
    （下同）88年5月間，以鍾秋麗之名義購買門牌臺南縣永康
    市○○○路19巷1之2號12樓之2房屋，並登記於丙○○名下
    ，購屋之價款及貸款則約定由甲○○清償。於88年9月間，
    甲○○明知雙方並無任何債權債務關係，因購屋款係由甲○
    ○支付，甲○○為保障其付款之權利，乃商得鍾秋麗之同意
    ，竟基於使公務員登載不實之共同犯意之聯絡，由丙○○提
    供印鑑證明，甲○○製作土地建築改良物抵押權設定契約書
    ，持向永康地政事務所辦理上開房屋及土地之第二順位、抵
    押權人為甲○○、債權額新臺幣（下同）250萬元之設定抵
    押權登記，並於同年10月1日，經該管公務員將上開抵押權
    登記於地政事務所人員職務上所掌管之公文書土地登記簿，
    足生損害於地政機關對土地及建物權利事項登記管理之正確
    性。
二、甲○○係台南縣康市○○○路十九巷一之二號十二樓之二「
    詠錩有限公司」之負責人（係從事業務之人），於93年、94
    年間，於詠錩有限公司申報92年度及93年度之營業人銷售額
    與稅額、營利事業所得稅結算申報時，明知於九十二年及九
    十三年間並未支付租金給丙○○，竟基於概括之犯意，連續
    二年提供不實之租金支出分別為16000元及24000元予丙○○
    之資料，給不知情之會計記帳人，使其登載於業務上所作成
    之營業人銷售額與稅額申報書、營利事業所得稅結算申報書
    上，並持向稅捐機關申報營業稅及綜合所得稅（經核算未逃
    漏稅），足生損害於稅務機關核算稅捐之正確性及丙○○。
三、案經丙○○告發及告訴臺灣臺南地方法院檢察署檢察官偵查
    起訴。
    理  由
一、訊據被告甲○○，對於上揭犯罪事實二之犯行，自白不諱。
    對於犯罪事實一所載，關於與丙○○（原名鍾秋麗）原係男
    女朋友關係，於88年5月間，購買門牌臺南縣永康市○○○
    路19巷1之2號12樓之2房屋，並登記於丙○○名下。由丙○
    ○提供印鑑證明，製作土地建築改良物抵押權設定契約書後
    。持前開抵押權設定契約書向永康地政事務所辦理上開房地
    第二順位抵押權，債權金額為250萬元等情。俱不否認。
    但矢口否認有使公務員登載不實之犯行，辯稱：我想雙方同
    意就好，我們確實有債權存在，我不知道這樣辦理設定會犯
    罪等語。是以，本件被告甲○○對於其他之事實既不爭執，
    而其尚有爭執而據以否認犯罪者，乃是否其與告訴人丙○○
    確有債權存在？是否經雙方之同意即可任意設定登記不動產
    抵押權？
    經查：
（一）被告與告訴人丙○○之間，僅是商量好購買前揭房子之貸
      款由被告付，而房地登記在告訴人名下，此外，都是被告
      跟告訴人丙○○錢借錢，丙○○沒有向被告借錢等情，業
      據證人即告訴人丙○○於審理中到庭經具結證述甚詳（參
      見本院審理卷九五年五月三十日審理筆錄第四頁）。而被
      告於審理中經本院訊之：「你辦理設定抵押是為了確保房
      屋及土地產權，不是因為丙○○欠你錢？」、亦答：「是
      的。」等語至明。是以告訴人並無如抵押權設定契約書上
      「權利存續期限」所載八十八年六月一日起，積欠被告二
      百五十萬元之債務存在，縱如告訴人所言兩人商量好購屋
      貸款由被告支付，被告所為替告訴人付貸款之行為，亦屬
      無條件之贈與，並非有何債權之存在。顯見被告所辯確有
      債權存在云云，並非事實。
（二）被告與告訴人之間既無債權之存在，被告竟於土地及建物
      抵押權設定契約書上不實填載有二百五十萬元之債權存在
      ，而登記抵押權以擔保其債權等文字內容，使地政事務所
      之人員據以登載於職務上作成之土地及建物登記簿上。此
      行為已明顯該當刑法第二百十四條之明知為不實之事項而
      使公務員登載於公文書罪之要件。縱經告訴人與被告即所
      稱之債務人與債權人之同意亦不能卸免其刑責。且「不得
      因不知法律而免除刑事責任」刑法第十六條前段定有明文
      。被告辯稱伊不知這樣辦理設定會犯罪云云，即不可採。
（三）此外，犯罪事實一部份，尚有永康市○○段五六二地號與
      五二一一建號之土地與建物登記謄本各一份及權利人甲○
      ○、義務人鍾秋麗之土地與建築改良物抵押權設定契約書
      影本一份附卷（見94年發查字第518號偵查卷第5─19頁）
      ）足資佐證，可以認定。另犯罪事實二部份，則財政部臺
      灣省南區國稅局新化稽徵所94年8月4日南區國稅新化三字
      第0940037929號函及所附之九十二年度與九十三年度詠錩
       有限公司之「營業人銷售額與稅額申報書影本九紙（見
      94年偵字第6705號偵查卷第21─30頁）、94年10月4日南
      區國稅新化二字第094 0047850號函及所附之92、93年度
      綜合所得稅給付清單影本各一份（見同上偵卷第50─53頁
      ）、94年10 月27日日南區國稅新化二字第0940043932號
      函及所附之九十二年度、九十三年度營利事業所得稅結算
      網路申報總表、結算申報書影本各一份附卷足稽。足認被
      告此部份之自白與事實相符。犯行自堪認定，應依法論科
      。
二、核被告所為，係犯刑法第二百十四條之使公務員登載不實罪
    、第二百十六條、第二百十四條之行使業務上登載不實文書
    罪。告發人丙○○雖陳稱不知道把房子拿去抵押及印鑑放在
    抽屜，被告自己拿去用等語，但查個人之印鑑證明必須親自
    申請，乃重要文件，告發人對於申請印鑑證明交予被告使用
    ，對於該印鑑證明用於設定抵押權自應有認知，況且丙○○
    亦陳稱於八十八年九、十月間即已知道有第二順位抵押權等
    情（見本院95年5月30日審判筆錄第4─5頁），竟不追究，
    迨與被告情海生波後，始於九十二年二月二十一日申告追究
    。顯見告發人對於交付印鑑供被告虛設上揭抵押權之犯行，
    係知情並有犯意聯絡與行為分擔，均為共同正犯。被告先後
    二次行使業務上登載不實文書犯行，時接緊接，犯罪構成要
    件相同，顯係基於概括犯意所為，應依連續犯規定論以一罪
    並加重其刑。被告利用不知情之會計記帳人員，為業務上登
    載不實文書之犯行，為間接正犯。被告登載不實事項於業務
    上文書之低度行為被高度之行使行為所吸收，不另論處。被
    告所犯二罪間犯意各別，罪名不同，應予分論併罰。爰審酌
    被告犯罪之動機係為確保產權始出此下策、手法、所生危害
    及犯罪後態度等一切情狀，各處如主文所示之刑，並均諭知
    易科罰金之折算標準及定其執行刑。
據上論斷，應依刑事訴訟法第299條第1項前段、刑法第28條、第
56條、第216條、第214條、第215條、第41條第1項前段、第51條
第6款，罰金罰鍰提高標準條例第1條前段、第2條，判決如主文
。
本案經檢察官乙○○到庭執行職務。
中    華    民    國    95    年    6     月    13    日
                  刑事第四庭  審判長法  官  宋明中
                                    法  官  陳欽賢
                                    法  官  朱中和
以上正本證明與原本無異。
如不服本判決應於送達後10日內向本院提出上訴狀。（應附繕本
）
                                    書記官  陳著振
中    華    民    國    95    年    6     月    15    日
附錄本案論罪法條全文：
中華民國刑法第214條：
明知為不實之事項，而使公務員登載於職務上所掌之公文書，足
以生損害於公眾或他人者，處3年以下有期徒刑、拘役或500元以
下罰金。
中華民國刑法第215條：
從事業務之人，明知為不實之事項，而登載於其業務上作成之文
書，足以生損害於公眾或他人者，處3年以下有期徒刑、拘役或
500元以下罰金。
中華民國刑法第216條：
行使第210條至第215條之文書者，依偽造、變造文書或登載不實
事項或使登載不實事項之規定處斷。


司法院資訊處製作；財團法人民間司法改革基金會備份。
